ACORDAO-COMPLETO-2343926

ACÓRDÃO 2742/2019 ATA 11/2019 - SEGUNDA CÂMARA

VISTOS, relatados e discutidos estes autos dos Embargos de Declaração opostos pelo Sr. Pedro Antônio Vilela Barbosa contra o Acórdão 10042/2018-TCU-Segunda Câmara.     
ACORDAM os Ministros do Tribunal de Contas da União, reunidos em sessão da Segunda Câmara, ante as razões expostas pelo Relator, em:
9.1. com fundamento nos arts. 32, inciso II, e 34 da Lei 8.443/1992, conhecer dos Embargos de Declaração opostos pelo Sr. Pedro Antônio Vilela Barbosa, para, no mérito, negar-lhes provimento, mantendo-se inalterado o teor do Acórdão 10042/2018-TCU-Segunda Câmara; 
9.2. encaminhar cópia deste Acórdão ao embargante e aos seus representantes legais, nos termos do art. 179, § 7º, do Regimento Interno/TCU;
9.3. restituir os autos à Serur para que adote as providências cabíveis no que tange ao Recurso de Reconsideração interposto pelo Sr. Pedro Antônio Vilela Barbosa constante da peça 94.

Embargos de Declaração opostos contra o Acórdão 10.042/2018  Segunda Câmara.

Segunda Câmara

Município de São João/PE.

3. Embargante: Pedro Antônio Vilela Barbosa (XXX.657.314-XX).

Ana Arraes (Presidente).

13.1. Ministros presentes: Ana Arraes (Presidente), Augusto Nardes, Aroldo Cedraz e Raimundo Carreiro.
13.2. Ministra que alegou impedimento na Sessão: Ana Arraes (Presidente).
13.3. Ministros-Substitutos presentes: Marcos Bemquerer Costa (Relator) e André Luís de Carvalho.

ACORDAO-COMPLETO-2540079

Acórdão 5683/2022 - Segunda Câmara

ACORDAO-COMPLETO-2431215

Acórdão 1605/2022 - Segunda Câmara

MARCOS BEMQUERER

Ministro-Substituto Marcos Bemquerer Costa.

Cuida-se de Embargos de Declaração opostos pelo Sr. Pedro Antônio Vilela Barbosa contra o Acórdão 10042/2018-TCU-Segunda Câmara, prolatado na sessão do dia 16/10/2018 (peça 76) .
2.	Aquele decisum, no que tange ao deslinde deste feito, julgou irregulares as contas do embargante, condenando-o em débito, individualmente e em solidariedade com a firma W.A.S. Projetos e Construção Ltda., aplicando-lhe, ainda, multa pecuniária no valor de R$ 25.000,00. 
3.	Nesta etapa, o embargante aponta a existência de omissão e contradição no Acórdão guerreado, motivo pelo qual requer o conhecimento dos presentes Embargos Declaratórios para, verbis:
"[dar] provimento aos presentes Embargos, pelos motivos ora demonstrados, pugna que [lhes seja emprestado] EFEITO MODIFICATIVO (infringentes) (...) [e] desobrigando o Sr. PEDRO ANTÔNIO VILELA BARBOSA a restituir aos cofres públicos o suposto valor devido, tendo em vista que, apenas na hipótese de comprovação de irregularidade no quantum efetivamente utilizado na obra em apreço, é de inteira responsabilidade dos corréus acima especificados, devendo [eles] serem obrigados a restituir o valor expendido [à] Administração Pública, por ser da mais lídima Justiça!".
4.	O recorrente pugnou, também, que todos os atos de comunicação processual sejam publicados em nome de seus representantes legais. 
	É o Relatório.

Carlos Eduardo Otaviano Cabral dos Anjos (OAB/PE 23.511), Eduardo Vaz Barbosa (OAB/PE 12.502-E), Frederico Hartmann (OAB/PE 17.107) e José Nelson Vilela Barbosa Filho (OAB/PE 16.302).

Não atuou.

EMBARGOS DE DECLARAÇÃO. INEXISTÊNCIA DE OMISSÃO, CONTRADIÇÃO OU OBSCURIDADE. ALEGAÇÃO DE QUESTÕES DE MÉRITO. CONHECIMENTO E REJEIÇÃO. 1. Os Embargos de Declaração não se constituem em figura recursal adequada à discussão de questões de mérito. 2. Rejeitam-se os Embargos de Declaração opostos em face de julgado desta Corte, ante a ausência de omissão, obscuridade e contradição.

TOMADA DE CONTAS ESPECIAL (TCE)

não atuou.

Em exame os Embargos de Declaração opostos pelo Sr. Pedro Antônio Vilela Barbosa contra o Acórdão 10042/2018-TCU-Segunda Câmara, prolatado na sessão do dia 16/10/2018 (peça 76) .
2.	Aquele decisum, no que tange ao deslinde deste feito, julgou irregulares as contas do embargante, condenando-o em débito, individualmente e em solidariedade com a firma W.A.S. Projetos e Construção Ltda. e aplicando-lhe, ainda, multa pecuniária no valor de R$ 25.000,00. 
3.	Nesta etapa, o embargante aponta a existência de omissão e contradição no Acórdão guerreado, motivo pelo qual requer, em síntese, o conhecimento dos presentes Embargos Declaratórios para que, no mérito, em síntese, seja desobrigado de restituir aos cofres públicos o débito que lhe fora imputado.
4.	Inicialmente, cabe esclarecer que os presentes Embargos de Declaração podem ser conhecidos, porquanto opostos de forma tempestiva e em consonância com os preceitos normativos cabíveis à espécie, insculpidos no art. 287 do Regimento Interno do TCU.
5.	Quanto ao mérito, observo que os Embargos de Declaração são, em regra, recurso integrativo, que objetivam extirpar da decisão embargada, o vício da omissão, entendida como " (...) aquela advinda do próprio julgado e prejudicial à compreensão de causa, e não aquela que entenda o embargante, ainda mais como meio transverso a impugnar os fundamentos da decisão recorrida." (STJ, Edcl Resp 351490, DJ 23/9/2002) .
6.	Elpídio Donizetti, in Curso Didático de Direito Processual Civil, Del Rey, 6ª Ed., Belo Horizonte, 2005, pág. 319, assevera que os "Embargos de Declaração podem ser conceituados como o recurso que visa ao esclarecimento ou à integração de uma sentença ou Acórdão", destacando, ainda, que: "Três são as hipóteses de cabimento dos embargos de declaração: obscuridade, contradição ou omissão." (pág. 320) .
7.	No presente caso, em que pese o recorrente aduzir que há omissões e contradições no decisum guerreado, não foi capaz de comprová-las, eis que, em verdade, vale-se da presente peça recursal para rediscutir o mérito daquela deliberação. 
8.	Em síntese, o embargante aponta os seguintes argumentos que, em seu ver, consubstanciar-se-iam omissão e contradição passível de correção pela via dos Embargos de Declaração: i) o empreendimento foi integralmente realizado; ii) o embargante agiu de boa-fé, sendo esta presumida, e necessariamente demonstrada e comprovada a eventual má-fé do gestor; iii) não há provas de sua suposta conduta ilícita; e iv) inexiste prejuízo aos cofres públicos.
9.	Devo esclarecer que somente um esforço interpretativo que desbordasse das mínimas balizas estabelecidas aplicáveis a tal atividade possibilitaria o acolhimento da tese aventada pelo recorrente de que as alegações acima evidenciariam omissão ou contradição no julgado vergastado.
10.	A simples leitura de tais argumentos é suficiente para indicar que o recorrente tem por finalidade provocar a rediscussão da matéria e não o aperfeiçoamento da deliberação, como é característico dos Embargos Declaratórios. 
11.	Rememoro que o presente processo cuidou de Tomada de Contas Especial instaurada pela Fundação Nacional de Saúde - Funasa, em desfavor da empresa W.A.S. Projetos e Construção Ltda. e dos prefeitos de São João/PE, Srs. Pedro Antônio Vilela Barbosa (2005/2008 e 2009/2012) , e José Genaldi Ferreira Zumba (2013/2016 e de 2017 até o presente momento) , em decorrência da impugnação total das despesas realizadas relativamente ao Convênio 847/2004. 
12.	Referido ajuste, firmado em 28/6/2004, vigeu até 28/7/2013 e teve por objeto a execução do Sistema de Esgotamento Sanitário do Loteamento Parque Brasília, localizado no município de São João/PE. 
13.	Para a consecução do avençado, foi orçado o valor de R$ 160.492,19, sendo R$ 155.677,42 à conta da Funasa e R$ 4.814,77 de contrapartida da municipalidade. Todavia, somente foram liberados R$ 124.541,39, por meio das Ordens Bancárias 2006OB911848 e 2006OB913468, a primeira no valor de R$ 62.270,42 e a outra de R$ 62.270,97, emitidas, respectivamente, em 10/11 e 13/12/2006.
14.	Por meio do Parecer Financeiro 111/2008, a Funasa, em análise da prestação de contas referente à 1ª parcela repassada e 3,24% da 2ª parcela - no total de R$ 64.293,61 (R$ 62.270,42 + R$ 2.023,19) -, aprovou o montante de R$ 51.157,59 e glosou o valor de R$ 13.136,02 em função de inexecução. 
15. 	Apresentada a prestação de contas atinente ao restante da verba conveniada, a Funasa emitiu o Parecer Financeiro 100/2015, por meio do qual, com supedâneo no Parecer Técnico 115/2015 (peça 3, pp. tais) , foi asseverado, verbis, que: 'o objeto pactuado não apresentou etapa útil passível de aprovação sobre a execução física', além de considerar não aprovada a totalidade do recurso conveniado.
16.	Nesta Corte, foram regularmente citados os Srs. Pedro Antônio Vilela Barbosa, José Genaldi Ferreira Zumba e a empresa W.A.S. Projetos e Construção Ltda..
17.	Transcrevo, a seguir, para melhor clareza do tema, o seguinte excerto de minha manifestação no Voto condutor do Acórdão 10042/2018-TCU-Segunda Câmara:
"8. De acordo com o Relatório de Visita Técnica 3 da Funasa (peça 3, pp. 49/51) , de 31/7/2012, foi verificado, à época, que o esgoto gerado pela população já estava sendo lançado na rede coletora. Porém, como a Estação de Tratamento de Esgoto - ETE não estava concluída, o esgoto estava sendo lançado em um açude da municipalidade. Naquela oportunidade, houve aprovação de 75% da execução física e a glosa de R$ 13.532,73, relativo aos seguintes serviços, que não foram executados, ou o foram em desacordo com as especificações avençadas:
8.1. Instalação das Obras - R$ 4.200,00;
8.2. Instalação de ramal predial de esgoto até 5,00m, 173 ligações - R$ 5.875,08;
8.3. Construção de Poços de Visita em tampões (base e disco/Ferro Fundido padrão Compesa) - R$ 2.032,65; e
8.4. Sinalização aberta com iluminação - R$ 1.425,00.
9. Por meio do Parecer Técnico 115/2015, de 29/9/2015 (peça 3, pp. 180/181) , a Funasa alterou seu entendimento e considerou que, dado [o] fato de o esgoto estar sendo lançado no açude, não havia etapa útil a ser aprovada no empreendimento, pugnando, desse modo, pela não aprovação da totalidade da execução física. Tal entendimento foi corroborado pelo Parecer Financeiro 100/2015 (peça 3, pp. 187/190) .
10. O Sr. Pedro Antônio Vilela Barbosa foi o signatário da avença em foco e permaneceu no cargo de Prefeito até 31/12/2012, ou seja, em julho daquele ano, quando foi constatada a falha que tornou o empreendimento inservível, era ele quem estava à frente do Poder Executivo Municipal, cabendo-lhe, por via de consequência, adotar medidas para sanear o problema.
11. As alegações de defesa de tal gestor centram-se, em síntese, ser de responsabilidade da empresa executora e do Prefeito que lhe sucedeu, o Sr. José Genaldi Ferreira Zumba, o ressarcimento do prejuízo em foco. Para tanto, aduz que:
'Em 31/07/2012, tendo sido concluída a obra em sua quase totalidade, foi aprovado pelo parecer técnico a liberação da última parcela dos recursos para finalização da obra em comento. Do ano de 2013 e seguinte, a obra era de inteira responsabilidade do Sr. José Genaldi Ferreira Zumba (prefeito do Município de São João desde aquela oportunidade) e da empresa contratada (...) W.A.S Projetos e Construção Ltda., o que, em consequência lógica, imputa a estes quaisquer irregularidades na ausência de aprovação na etapa útil da obra.
Assim, é de fácil conclusão de que eventuais irregularidades e problemas finais na consecução do guerreado Convênio não são de responsabilidade do ora Defendente. Repita-se, o contrato firmado com a Funasa em 28/06/2004 teve prazo até 28/07/2013 (no exercício de prefeito constitucional de José Genaldi Ferreira Zumba) , tendo a data de 26/09/2013 para prestação final de contas e entrega da obra, verificando-se irregularidades decorrentes das finalizações necessárias pelos outros dois corréus - princípio da continuidade administrativa.'
12. Como visto acima, de fato, a Funasa, no exercício de 2012 havia aprovado a execução parcial de 75% do avençado. Todavia, já havia ressaltado a existência da falha que, não saneada, tornou inservível a parte edificada, porquanto proporcionava lançamento de esgoto em açude do Município, situação claramente irregular.
13. É dizer, a falha relativa à inexecução da ETE foi decisiva para a ocorrência do dano e foi verificada ainda no mandato do Sr. Pedro Antônio Vilela Barbosa. Há relação de causalidade direta entre a atuação do ex-alcaide - omissiva in casu - e o dano verificado. Tivesse ele edificado o que lhe cumpria - o que teria gerado a aceitação plena da execução pela Funasa - evitando o despejo de esgoto não tratado em açude, inexistiria o dano ora em discussão.
14. Há que se ressaltar, ainda, o fato de o Sr. Pedro Antônio Vilela Barbosa, diversamente do que assevera em sua defesa, ter sido o responsável pela prestação de contas das duas parcelas liberadas, no montante de R$ 124.541,39, conforme se colhe do Parecer Financeiro 070/2013 (peça 3, pp. 91/93) .
15. Em que pese haver a previsão do aporte de R$ 155.677,42, a Funasa somente liberou duas parcelas, ainda na vigência do mandato do Sr. Pedro Antônio Vilela Barbosa, tendo ele prestado contas, também de forma integral, da quantia de R$ 124.541,39.
16. Em situações em que, embora edificado parcialmente, o empreendimento não apresenta serventia à população, a Corte de Contas tem entendido que o débito deve corresponder à integralidade da verba repassada. Precedentes (colhidos da ferramenta denominada Jurisprudência Selecionada) :
Acórdão 2812/2017-TCU-Primeira Câmara (Relator Ministro-Substituto Weder de Oliveira) 
'Considera-se como prejuízo em valores integrais a aplicação dos recursos do convênio em objeto que se revela inservível ou sem funcionalidade após a sua execução, completa ou parcial.'
Acórdão 494/2016-TCU-Segunda Câmara (Relator Ministro-Substituto André de Carvalho) 
'A execução parcial do objeto pactuado aliada à imprestabilidade da parcela realizada permite a condenação do responsável pelo valor total dos recursos repassados pelo convênio.'
Acórdão 7148/2015-TCU-Primeira Câmara (Relator Ministro Walton Alencar Rodrigues) 
'Na execução de convênios, a realização parcial da obra, sem funcionalidade ou benefícios à comunidade, implica prejuízo aos cofres públicos em valor igual ao total repassado, tendo em vista o não alcance da finalidade do ajuste.'
17. Tendo em vista que a defesa do Sr. Pedro Antônio Vilela Barbosa se situou no campo argumentativo, não tendo ele carreado aos autos elementos e documentos idôneos a comprovar o efetivo cumprimento de suas obrigações, bem como que não logrou êxito em afastar sua responsabilidade no evento danoso, cumpre julgar irregulares suas contas, com a consequente imputação do débito em discussão, correspondente à totalidade dos recursos conveniados."
18. 	Como se vê, restou bem vincada nos autos, não somente a existência do dano ao erário - corroborada pela própria Funasa -, bem como a responsabilidade do recorrente no prejuízo. Afasta-se, portanto, a tese de que o empreendimento fora integralmente executado e, ainda, a de que inexiste dano ao erário. 
19.	Não há falar, ademais, em ausência de provas de responsabilização do embargante no prejuízo apurado. Como é cediço, nos termos de vasta e remansosa jurisprudência deste Tribunal, cabe ao gestor comprovar, por meio de documentação idônea, a regular aplicação da verba federal recebida mediante transferência voluntária da União.
20.	No presente caso, restou assente que o recorrente não se desincumbiu de tal mister, eis que não logrou êxito - conforme acima mencionado -, em afastar a irregularidade consubstanciada na inexecução da Estação de Tratamento de Esgoto, falha que guardou correlação direta com o prejuízo do qual agora tenta se desvencilhar.
21.	Noutro giro, não há falar em boa-fé presumida nos processos que tramitam perante esta Casa de Contas. De acordo com a sólida jurisprudência do TCU, a boa-fé deve ser expressamente demonstrada e não presumida (precedentes colhidos da ferramenta de pesquisa intitulada Jurisprudência Selecionada) :
 Acórdão 4667/2017-TCU-Primeira Câmara (Relator Ministro Bruno Dantas) 
"A boa-fé não pode ser presumida ou acatada a partir de mera alegação, devendo ser demonstrada e comprovada a partir dos elementos que integram os autos, corroborada em contexto fático propício ao reconhecimento dessa condição em favor dos responsáveis."
Acórdão 8928/2015-TCU-Segunda Câmara (de minha Relatoria) 
"A boa-fé, no âmbito dos processos do TCU, não decorre de presunção legal geral. Deve estar corroborada em contexto fático e de condutas propício ao reconhecimento dessa condição em favor dos responsáveis."
Acórdão 1895/2014-TCU-Segunda Câmara (Relatora Ministra Ana Arraes) 
"A boa-fé não pode ser presumida, devendo ser demonstrada e comprovada a partir dos elementos que integram os autos"
22.	Insubsistente, portanto, o argumento aventado pelo responsável - meritório, frisa-se - para tentar afastar-se do polo passivo desta TCE. 
23.	À guisa de conclusão, não havendo os alegados vícios de omissão ou contradição no aresto guerreado, cumpre conhecer destes Embargos de Declaração, para, no mérito, rejeitá-los, mantendo-se inalterado o teor do Acórdão 10042/2018-TCU-Segunda Câmara.
24.	Cabível, ainda, dar ciência do Acórdão que sobrevier ao embargante, bem como restituir os autos à Serur para que adote as providências cabíveis no que tange ao Recurso de Reconsideração interposto pelo Sr. Pedro Antônio Vilela Barbosa constante da peça 94.
	Com essas considerações, manifesto-me por que seja adotado o Acórdão que ora submeto a este colegiado.  
	T.C.U., Sala das Sessões, em 16 de abril de 2019.
MARCOS BEMQUERER COSTA
Relator